臺灣高等法院刑事判決　　　　 100年度上重更（四）字第32號
上　訴　人　臺灣板橋地方法院檢察署檢察官
上　訴　人
即　被　告　陳泰益
選任辯護人　扶助律師陳長甫律師
上列上訴人等因被告強盜案件，不服臺灣板橋地方法院90年度重
訴字第27號，中華民國90年12月11日第一審判決（起訴案號：臺
灣板橋地方法院檢察署90年度偵字第7761號），提起上訴，經本
院判決後，由最高法院第四次發回更審，本院更為判決如下：
    主  文
原判決關於強劫而故意殺人及定執行刑部分均撤銷。
陳泰益強盜而故意殺人，處有期徒刑拾伍年。扣案之義大利製貝
瑞塔制式半自動手槍壹支（含彈匣貳個，槍枝管制編號00000000
00號）及9mm 制式子彈拾伍顆、全罩式安全帽壹頂、花色口罩壹
個及白色手套壹雙均沒收。
    事  實
一、陳泰益明知制式手槍、子彈，係屬槍砲彈藥刀械管制條例所
    管制之物，非經主管機關許可不得寄藏、持有之，竟於民國
    90年2 月12日下午某時，在三重市信義公園旁不詳店名之茶
    藝館內，自真實姓名年籍不詳綽號「松中」（臺語發音）之
    成年男子處收受該男子所交付請託保管之具殺傷力之義大利
    製貝瑞塔手槍1 枝（含彈匣2 個，槍枝管制編號0000000000
    ），及同具殺傷力之口徑9mm 制式子彈21顆，而未經許可寄
    藏之（寄藏槍彈部分經陳泰益撤回上訴而確定）。嗣陳泰益
    因積欠地下錢莊借款，需款孔急，竟另行起意，意圖為自己
    不法之所有，於90年4 月20日上午，穿戴陳泰益所有之全罩
    式安全帽、陳泰益所出資購買交其未滿6 歲小孩使用之花色
    口罩1 個及陳泰益所有白色手套1 雙，斜背非其所有，為綽
    號「松中」交付裝前開槍彈之墨綠色背包乙只，攜帶上開制
    式手槍1 支（內含彈匣2 個）及子彈21顆（起訴書誤載為15
    顆），2 個彈匣分別裝填制式子彈各為15顆及6 顆，並將裝
    有15顆子彈之彈匣插入制式手槍內，再將手槍子彈上膛打開
    保險，而另一裝有6 顆子彈之彈匣則放於墨綠色背包內斜背
    於背上，再騎乘先行拆解車牌（車牌號碼CIG-428 號）之重
    機車，前往位於臺北縣三重市○○路44號之「台北國際商業
    銀行中興分行」（下稱國際商銀中興分行），於同日中午12
    時許，抵達中興分行後，將未熄火之機車停放在銀行門口以
    利脫逃之用，隨即進入銀行內，持槍跳上2 號櫃台，並喝令
    銀行行員不准動，再跨越跳至櫃台後方出納處之辦公桌，行
    員即出納陳聰展隨即閃躲至一旁，陳泰益持槍朝陳聰展比劃
    ，陳聰展立即蹲下，其他行員亦閃躲一旁，而以此脅迫方式
    ，至使該行行員不能抗拒，而打開陳聰展辦公桌之抽屜，自
    內強取新台幣（下同）53萬元之現鈔置於斜背之墨綠色背包
    內得手後，循原路逃離銀行。跑至銀行門口時，撞見正欲進
    入銀行之行員陳志湩，陳益泰為加以嚇阻而持槍對空擊發一
    槍，旋即跑至銀行門外停放機車處，騎車欲駛離時，適案外
    人葉錦東駕駛車牌號碼8N-183號營小客車停放在銀行外候客
    ，見狀立即加速衝撞該機車欲阻止陳泰益逃離現場，此時在
    場之行員陳邦偉亦持「請勿停車」之鐵架擲向陳泰益，惟未
    打中。陳泰益因所騎之機車撞及停放在旁之機車而棄車逃跑
    ，該銀行之襄理曹永忠隨後趕到，於緊鄰銀行門口之巷口處
    ，自後抱住陳泰益，而正在銀行旁之早餐店洗拖把之鄭君威
    見狀持拖把丟擲並上前腳踢陳泰益。陳泰益為脫免逮捕，竟
    當場萌生殺人之概括犯意，明知持槍近距離朝人射擊，尤其
    係朝人頭部或上半身（人體上半身有心臟、肺臟等重要器官
    ）近距射擊，會造成死亡之結果，仍舉槍朝鄭君威之上半身
    射擊一槍，惟僅射中鄭君威之左手，致鄭君威受有左手臂肱
    骨粉碎性骨折，未達殺人之結果而未遂。而曹永忠因與陳泰
    益發生扭打糾纏，陳泰益無法逃脫，且曹永忠呈半蹲狀態僵
    持之姿，陳泰益為掙脫曹永忠從後之環抱，復承前殺人之概
    括犯意，右手舉槍往後，槍口微仰，對著緊貼在其頭部後方
    之曹永忠臉部右顴部位射擊，致子彈自右顴部入由右至左，
    由下而上，經臚內出於左頂部。曹永忠經於同日13時許送至
    馬偕紀念醫院時已呈死亡（腦死）狀態，而於同年4 月24日
    上午4 時45分宣告死亡。陳泰益於開槍擊中曹永忠後，適為
    執行拖吊勤務之員警湯哲維行經該處，見狀上前奪槍制伏而
    當場查獲，並扣得上開制式手槍1 支（內有彈匣1 個及子彈
    12顆），並於陳泰益所背墨綠色背包內扣得彈匣1 個（內有
    子彈6 顆）（所扣得之18顆子彈，其中3 顆子彈業經送驗而
    試射滅失，僅餘15顆）及於現場扣得擊發後之彈殼3 顆（射
    擊3 發），與陳益泰所有供犯罪所用之全罩式安全帽1 頂、
    花色口罩1 個、白色手套1 雙及非陳益泰所有屬「松中」所
    有之墨綠色背包1 個。
二、案經被害人曹永忠之配偶江月紅告訴暨臺北縣警察局三重分
    局報請臺灣板橋地方法院檢察署檢察官偵查起訴。
    理  由
壹、證據能力方面：
一、內政部警政署刑事警察局所出具之90年5 月3 日刑鑑字第55
    687 號槍彈鑑驗通知書1 份（見偵查卷第36之1 頁），係該
    局執行槍、彈鑑定職務所出具之書面鑑定報告。而依現行刑
    事訴訟法關於「鑑定」之規定，除選任自然人充當鑑定人外
    ，另設有囑託機關鑑定制度。再依刑事訴訟法第198 條、第
    208 條之規定，不論鑑定人或鑑定機關、團體，固均應由法
    院、審判長、受命法官或檢察官視具體個案之需要而為選任
    、囑託，並依同法第206 條之規定，提出言詞或書面報告，
    始符合同法第159 條第1 項所定得作為證據之「法律有規定
    」之情形，否則所為之鑑定，仍屬傳聞證據。然於司法警察
    機關調查中之案件，為因應實務上，或因量大、或有急迫之
    現實需求，併例行性當然有鑑定之必要者，例如毒品之種類
    與成分、尿液之毒品反應，或者槍彈有無殺傷力等鑑定，基
    於檢察一體原則，得由該管檢察長對於轄區內之案件，以事
    前概括選任鑑定人或囑託鑑定機關、團體之方式，俾便轄區
    內之司法警察官、司法警察對於調查中之此類案件，得即時
    送請先前已選任之鑑定人或囑託之鑑定機關、團體實施鑑定
    ，以求時效。此種由檢察機關概括選任鑑定人或概括囑託鑑
    定機關、團體，再轉知司法警察官、司法警察於調查犯罪時
    參考辦理之作為，法無明文禁止，係為因應現行刑事訴訟法
    增訂傳聞法則及其例外規定之實務運作而為。此種由司法警
    察官、司法警察依檢察官所概括選任之鑑定人或囑託鑑定機
    關、團體所為之鑑定結果，與檢察官選任或囑託為鑑定者，
    性質上並無差異，同具有證據能力（最高法院96年度臺上字
    第2860號判決意旨參照）。查內政部警政署刑事警察局所出
    具之前開鑑驗通知書1 份，係臺北縣政府警察局三重分局依
    檢察機關概括授權而委託內政部警政署刑事警察局執行鑑定
    職務所出具之書面鑑定報告，核以前開鑑驗通知書與檢察官
    主張之事實有關聯性，是前開鑑驗通知書自具有證據能力。
二、按傳聞法則之重要理論依據，在於傳聞證據未經當事人之反
    對詰問予以核實，乃予排斥，惟若當事人已放棄對原供述人
    之反對詰問權，於法院審判時表明同意該等傳聞證據可作為
    證據，基於證據資料愈豐富，愈有助於真實發現之理念，並
    貫徹刑事訴訟法修法加重當事人進行主義之精神，確認當事
    人對於證據能力有處分權之制度，傳聞證據經當事人同意作
    為證據，法院認為適當者，亦得為證據。另當事人於調查證
    據時，對於傳聞證據表示「沒有意見」，而未於言詞辯論終
    結前聲明異議，應視為已有將該等傳聞證據採為證據之同意
    ，此刑事訴訟法第159 條之5 定有明文。查本判決以下所引
    用其餘被告以外之人於審判外作成之供述證據，公訴人、被
    告及其辯護人知有刑事訴訟法第159 條第1 項不得為證據之
    情形，而未於本案言詞辯論終結前聲明異議，本院審酌上開
    證據資料製作時之情況，尚無違法不當及證明力明顯過低之
    瑕疵，亦認為以之作為證據應屬適當；而其餘所依憑判斷之
    非供述證據，本院亦查無有何違反法定程序取得之情形，且
    各該證據均經本院於審判期日依法進行證據之調查、辯論，
    被告於訴訟上之防禦權，已受保障，故該等證據資料均有證
    據能力。
貳、實體方面：
一、訊據被告陳泰益固不否認持上開制式手槍至銀行強盜一事，
    惟矢口否認有意殺害被害人曹永忠，辯稱：伊因地下錢莊逼
    債，才去搶銀行，進銀行只有持槍喝令銀行行員不准動，拿
    了錢就跑，剛好碰到一行員，為嚇阻他，才朝天花板開槍，
    出銀行伊沒有對任何人開槍，是有很多人過來打伊抓伊手腳
    ，伊被打倒在地，起來時可能有擊發到槍枝，但並無殺人意
    思，不是針對曹永忠扣板機，伊帶槍到案發現場，將子彈的
    彈匣放在槍枝裡面，但沒有上膛，只是要威嚇而已。
二、經查：
（一）強盜部分：
  １、被告攜帶制式手槍子彈強劫國際商銀中興分行財物之事證
      ：
      被告陳泰益於90年4 月20日上午，穿戴其所有之全罩式安
      全帽、出資購買交其未滿6 歲小孩使用之花色口罩1 個及
      其所有白色手套1 雙，斜背非其所有，為綽號「松中」交
      付裝前開槍彈之墨綠色背包乙只，攜帶上開制式手槍1 支
      （內含彈匣2 個）及子彈21顆，並將2 個彈匣分別裝填制
      式子彈各為15顆及6 顆，並將裝有15顆子彈之彈匣插入制
      式手槍內，再將手槍子彈上膛打開保險，而另一裝有6 顆
      子彈之彈匣則放於墨綠色背包內斜背於背上，再騎乘先行
      拆解車牌（車牌號碼CIG-428 號）之重機車，前往位於臺
      北縣三重市○○路44號之國際商銀中興分行，於同日中午
      12時許，抵達中興分行後，將未熄火之機車停放在銀行門
      口以利脫逃之用，隨即進入銀行內，持槍跳上2 號櫃台，
      並喝令銀行行員不准動，再跨越跳至櫃台後方出納處之辦
      公桌，行員即出納陳聰展隨即閃躲至一旁，陳泰益持槍朝
      陳聰展比劃，陳聰展立即蹲下，其他行員亦閃躲一旁，而
      以此脅迫方式，至使該行行員不能抗拒，而打開陳聰展辦
      公桌之抽屜，自內強取53萬元之現鈔置於斜背之墨綠色背
      包內得手後，循原路逃離銀行等情，業據被告陳泰益於警
      詢、偵查中供認不諱，核與證人即目擊現場經過之行員陳
      聰展於原審審理時結稱：「當時我在銀行作出納的工作，
      被告越過櫃台，跳到我的位置，我本能反應閃到右側，被
      告拿槍往我的頭比一下，我就蹲下去，被告拿左邊抽屜的
      錢，拿錢就跑掉了」等語（詳原審卷第40頁），證人即另
      目擊之行員陳邦偉於偵查中證稱：「當時我站在櫃台最後
      面打交換票，聽到小姐叫一聲，我回頭看見一人拿1 把槍
      在出納室翻抽屜，此時我就半蹲至後面按警鈴」等語（詳
      偵查卷第36之6 頁反面），於原審審理時結稱：「當天我
      在整理交換票，聽到聲音，看到被告到出納的位置，我看
      到被告在翻抽屜，我就去按警鈴」等語（參見原審卷第43
      頁）之情節相合。
  ２、被告持槍當場施以脅迫，使該分行行員不能抗拒強取現款
      之事證：
      被告陳泰益確係於90年4 月20日中午12時左右進入台北國
      際商銀中興分行後，持槍跳上櫃台，再跨越跳至櫃台後方
      辦公桌，行員隨即閃躲至一旁，被告持槍高舉並往行員閃
      躲方向比劃，隨即打開辦公桌的抽屜，取出抽屜內放置之
      現鈔置於隨身背包內後，即跳上辦公桌跨越櫃台出去等情
      ，亦據原審勘驗中興分行當日營業廳所拍攝之錄影帶屬實
      ，有原審90年9 月7 日勘驗筆錄在卷足憑（詳原審卷第79
      頁），且原審將該卷錄影帶送請內政部警政署刑事警察局
      就影片內容擷取部分翻拍成照片，有該局90年10月5 日（
      90）刑鑑字第191380號函檢附被告於銀行內強盜之照片3
      幀在卷可稽（詳原審卷第84頁至第85頁），故證人陳聰展
      前開證述被告跳進櫃台內持槍朝伊比劃一節，應屬可信。
      被告劫取所得之財物即現鈔53萬元，於經警查獲後，已由
      中興分行行員陳聰展領回，有其出具之臺北縣警察局贓物
      認領保管單1紙附卷足稽（詳偵查卷第17頁）。又被告持
      火力強大之制式手槍至銀行內喝令行員不准動，且持槍朝
      行員比劃，其持槍當場施以脅迫，已使該分行行員不能抗
      拒，其並乘行員不能抗拒之際，強取現款置於隨身背包後
      ，逃離櫃台，其行為即該當於強盜既遂。
（二）殺人部分：
  １、被告強盜得手後之逃逸及行員等人之追躡：
      證人即當場目擊之台北國際商銀中興分行行員陳志湩於原
      審審理時結稱：「當時我送客戶到外面，聽到裡面有人在
      喊，但聽不清楚喊什麼，我進入銀行看到被告往外跑，當
      時我才知道被告是要來搶銀行，因為他手上有拿槍，而且
      戴安全帽，銀行內有人喊搶劫，我看到被告衝出來手上拿
      槍，我本能閃到旁邊，我有聽到開槍的聲音，被告衝出去
      ，被告的背包弄到我的身上，我隨手拉了背包，錢從背包
      掉出來，被告騎機車走時被計程車撞到，我有上前去把錢
      撿起來，我把錢拿進去銀行後，再出來就發現曹永忠倒在
      地上」等語（見原審卷第42頁）；證人陳邦偉於偵查中證
      稱：「按完警鈴我便走到外面，在未出門前，即聽到一聲
      槍響，聽到槍聲後，我出去有看到被告騎機車要走，有計
      程車夾擊被告，故他又往銀行旁邊騎過來，朝我前面騎過
      來，我便拿『請勿停車』的鐵架打他，第一次未丟到，第
      二次又打他，他撞到機車，又撞到柱子，車子停下，我看
      到那時，約有2 、3 個人分別拿安全帽及拖把等物上前打
      他，他就棄車翻過隔壁巷子（好像46巷），後來有人追過
      去，我也追上前去幫忙，當時我在與他離7 、8 公尺左右
      時，見他好像掏槍，我就停住，後來曹襄理自我背後衝向
      他，我有看到曹襄理自他背面抱著他，後來我就進銀行，
      未看到，在進銀行玻璃門時，聽到槍聲」等語（見偵查卷
      第36之6 頁），於原審審理時結稱：「我就去按警鈴，聽
      到腳步聲，看到被告往外跑，後來聽到槍響，過了一下，
      我就出去，看到被告被計程車撞倒，我拿停車架丟被告，
      要制止被告，被告撞到柱子，當時很多人過來幫忙，被告
      翻過機車要跑到巷子，因為被告有拿槍，我不敢靠近，後
      來我們襄理跑過去，我就進銀行，等再出來我們襄理就倒
      在地上，在被告翻過巷子後，我有看到曹襄理從被告的後
      面抱住被告，我就進入銀行」等語（原審卷第43頁），於
      本院上訴審結稱：「當時我與被告陳泰益面對面所以看到
      他有要掏槍的動作，我就後退，瞬間有看到襄理從後面抱
      住被告陳泰益，1 、2 秒我就走入銀行，就聽到槍聲，好
      像從腰部抱住」等語（見本院上重訴卷第89頁）；證人即
      現場目擊之計程車司機葉錦東於偵查中證稱：「我當時駕
      駛計程車在銀行門口等客人，在12時5 分時我看見陳泰益
      頭戴安全帽及口罩由銀行內跑出，當時陳泰益之機車還發
      動著，停在我車子的旁邊，他準備離開，因我之前有另外
      1 台車子，我加速往前準備將他夾在2 台車中間未果，第
      二次陳泰益準備離開，我大力的往他一撞，他人車均跌到
      人行道上，襄理這時追上來，拉住陳泰益的背包，陳泰益
      往巷子裏跑，襄理抱住他的身體與他發生扭打，後來兩人
      呈半蹲狀態，互相僵持，這時我又聽見槍聲，此時襄理立
      即倒地（頭部在走廊上，身體在巷子裏），陳泰益猛然站
      直，當時槍握在他手上，高度大致與肩同高，此時有1名
      員警自陳某後面以雙手抓住其持槍的手準備將槍拿下，陳
      某不肯棄槍還將槍指向警察，兩人在奪槍過程槍口轉來轉
      去，前後約有十幾秒，我看得非常清楚，他們的確僵持不
      下，後來好不容易警察才將手槍奪下」等語（見偵查卷第
      36之35、36之36頁），於原審審理時結稱：「12點5 分左
      右我在銀行門口等客人，客人上車時跟我說有聽到放鞭炮
      的聲音，後來我看到被告從銀行跑出來，被告背包包，戴
      安全帽及口罩，銀行行員追出來，被告的騎（機）車停在
      我計程車的旁邊，而且沒有熄火，被告就騎車要跑掉，後
      來我看到被告騎車要跑時，我就開車撞被告，想要將被告
      夾在與前車中，有撞到但沒有與前車夾到，被告彈到旁邊
      ，後來我再撞，太過用力，就將被告連車帶人彈到人行道
      上，銀行襄理從後面拉住被告，被告要往巷子內跑，襄理
      拉住被告，二人在提款機旁發生扭打，我一邊倒車一邊看
      ，後來我聽到槍聲時，看被告起來時撞到機車，我看到襄
      理倒在地上時，被告手上有拿槍」等語（見原審卷第110
      頁），於本院上訴審結稱：「是被告陳泰益被我撞了第二
      次後，跑到1 個柱子與機車之間，被告陳泰益跳過機車，
      曹永忠也跟著跳過機車，我從機車的高度看過去，看到他
      們的背部」等語（見本院上重訴卷第66頁）。由此可知，
      被告陳泰益跑至銀行門口時，撞見正欲進入銀行之行員陳
      志湩，為加以嚇阻而持槍對空擊發一槍（第一槍），旋即
      跑至銀行門外停放機車處，騎車欲駛離時，適葉錦東駕駛
      車牌號碼8N-183號營小客車停放在銀行外候客，見狀立即
      加速衝撞該機車欲阻止陳泰益逃離現場，此時在場之行員
      陳邦偉亦持「請勿停車」之鐵架擲向陳泰益，惟未打中，
      陳泰益亦因所騎之機車撞及停放在旁之機車而棄車逃跑，
      而為自後追及之死者曹永忠從後環腰抱住之事實，甚為明
      確。
  ２、被告為脫免逮捕當場持槍射擊殺人之事證：
  （１）被告舉槍對持拖把丟擲並上前腳踢之鄭君威上半身射擊
        一槍（第二槍）：
        被告陳泰益在鄭君威以拖把丟擲，並於被告跌倒時踹其
        一腳時，舉槍朝鄭君威之上半身射擊一槍（第二槍）等
        情，業據證人鄭君威於偵查中證稱：「看到1 台機車自
        騎樓方向騎，我拿拖把丟他，我看到他倒下，我上前去
        ，另外也有人拿安全帽等物上前丟打他，後來我聽一聲
        槍聲，子彈射到我左手，我感覺好像手段（斷）掉，便
        回去叫我父送醫」等語（見偵查卷第36之7 頁），於原
        審審理時結稱：「當時將近中午12點，我當時正在洗拖
        把，我有聽到一聲槍聲我有回頭，看到被告騎機車，被
        汽車撞到往我這邊過來，我要用拖把打被告，但沒有打
        到之後被告就騎車跌倒，我要上前抓他，聽到槍響，後
        來我的手就中彈，我只看到槍對著我，當時現場很亂」
        等語（見原審卷第70頁至第71頁），於本院上訴審結稱
        ：「是踢完被告後就中槍了，我有踢到他，踢被告到我
        中槍時間，幾乎是同時，因為距離很近約2 、3 台尺，
        踢被告的同時，我就手臂中槍了，我就退回，所以沒有
        看到我後面的4 、5 個人有無抓住被告，約4 、5 秒之
        後又聽到另外一個槍響，他（被告）撞到騎樓機車就跌
        倒，被告是撞到機車翻下來，我就衝過去踢他，現場真
        的很混亂，應該是曹永忠從後面抱住被告陳泰益，我就
        過去踢被告，幾乎是同時，我中槍時，被告掙扎要爬起
        來的動作」等語（見本院上重訴卷第67至70頁），並於
        本院更二審證稱：「被告當時跌倒，正要站起來，我跟
        被告面對面，我去踢他，他就朝我開槍」等語（見本院
        更二審卷第27頁）相符，足徵被告陳泰益跌倒後，欲自
        地上爬起，尚呈重心不穩之際，值證人鄭君威趨前向其
        踢了一腳，遂對鄭君威射擊，因重心不穩失去準頭，乃
        僅射中鄭君威之左手臂至明，當時被告與鄭君威面對面
        ，面對鄭君威之攻擊，被告本能持槍反擊，顯係故意開
        槍。
  （２）被告舉槍對自後追及從後環腰抱住之曹永忠臉部右顴部
        位射擊一槍（第三槍）：
        該銀行之襄理曹永忠於緊鄰銀行門口之巷口處，自後抱
        住陳泰益，與被告陳泰益發生扭打糾纏，致陳泰益無法
        逃脫，且曹永忠呈半蹲狀態僵持之姿，而陳泰益為掙脫
        曹永忠從後之環抱，復右手舉槍往後，槍口微仰，對著
        緊貼在其頭部後方之曹永忠臉部右顴部位射擊，亦據被
        告陳泰益於警訊時供述：「『本案我記得共開三槍』，
        第一槍是我逃逸被行員阻止時，我開槍企圖威嚇對方，
        不料我坐上機車時，行員由後追趕，我被他們追上於扭
        打時，不慎開了二槍，『我只知道開槍擊中銀行襄理曹
        永忠』，其他我並不清楚，我是在門口遇見一名行員前
        來阻止時，我開了一槍，他立即躲到旁邊，我立即騎上
        我機車，坐上機車後，襄理等3 、4 名行員，又馬上將
        我抓住，此時我連人帶車倒在地上與他們發生扭打，當
        時襄理曹永忠抓住我的手，『我手往下一拉，又擊發一
        槍』」等語（見偵查卷第5 頁反面至第8 頁），於檢察
        官偵訊時供稱：「是他（曹永忠）要將我手上的槍搶下
        來時擊發子彈的」、「遁（循）上開路線逃跑，我在門
        口附近遇見一行員要阻止我，我持槍朝天花板開了一槍
        ，我準備騎機車逃跑，但是被後面的車子撞倒，馬上有
        2 、3 名男子上前要抓我，就與他們扭打在一起…」、
        「（當時為何仍然持槍拒捕？）因為我一心想要逃走」
        、「（手槍隨時可能擊發會射到他人，知否？）我知道
        的」、「的確我在出發前已將手槍上膛，且我並未關保
        險」等語（見偵查卷第34頁、第36之24頁），於本院上
        訴審理時供陳：「我當時被人壓在地上，我手上拿著槍
        ，槍口朝上，我要從半蹲爬上來，就有人從背後抓住我
        的手往上拉」等語（見本院上重訴卷第90頁）。從被告
        及證人葉錦東、鄭君威以上所述相互勾稽，可確定被告
        跌倒後，即被曹永忠自背後將其環抱，鄭君威上前腳踢
        ，被告倉惶中對鄭君威開了一槍，向鄭君威射擊一槍之
        同時為曹永忠自後抱住，呈半蹲姿勢，曹永忠並即時出
        手搶被告手槍，而被告為免槍被奪，又為掙脫曹永忠將
        其自後抱住，遂開槍射擊，以右手執槍舉高過肩後移，
        其槍口正值曹永忠太陽穴與鼻樑之間，且稍呈微角向上
        ，正與法醫研究所法醫複驗，子彈自右顴部分自右至左
        ，自下而上，經臚內出於左頂部悉相合。被告舉槍對自
        後追及從後環腰抱住之曹永忠臉部右顴部位射擊一槍，
        係故意開槍極明。
  （３）被害人死傷之驗斷：
        本件被害人鄭君威因遭被告槍擊，而受有左手上臂左肱
        骨粉碎性骨折，此有馬偕紀念醫院甲種診斷證明書一紙
        在卷可證（見原審卷第76頁）。又被害人曹永忠亦因遭
        被告槍擊頭部，子彈自右顴部入自右至左，自下而上，
        經臚內出於左頂部，經於當日（即90年4 月20日）13時
        許送至馬偕紀念醫院時已呈死亡（腦死）狀態，而於同
        年4 月24日上午4 時45分宣告死亡（死因為因頭部貫穿
        傷致中樞神經休克死亡）等情，亦經檢察官督同檢驗員
        相驗，並經法務部法醫研究所法醫複驗屬實，制有勘驗
        筆錄、驗斷書、相驗屍體證明書、法務部法醫研究所法
        醫複驗鑑定書在卷足稽（見相字卷及偵查卷第36之28至
        36之30頁）。
  （４）被告射擊槍數及槍彈之比對驗證：
    Ａ、被告射擊槍數及槍彈之比對：
        被告陳泰益於警訊時自承記得本案共開三槍，第一槍是
        逃逸時，被行員阻止而開槍，企圖威嚇對方（行員陳志
        湩），另二槍是被追上扭打時所開（被害人鄭君威、曹
        永忠）等情（見偵查卷第4 頁），而警方於案發在現場
        查扣3 顆彈殼，經送內政部警政署刑事警察局鑑驗結果
        ，認該3 顆彈殼，與扣案之制式手槍槍枝試射彈殼比對
        結果其彈底紋痕特徵相吻合，認係由該槍所擊發，再被
        告強盜當時是手持扣案制式手槍，內有彈匣1 個及子彈
        ，另於被告身上所斜背墨綠色背包內，尚有另一彈匣，
        內裝6 顆子彈等情，亦經被告供述在卷，且經證人即警
        員莊凱進於本院更二審結稱：我到現場時，被告已被制
        服，在被告所背背包內搜出另一彈匣，至於被告警訊筆
        錄記載成在機車置物箱內起獲彈匣1 個及子彈6 發，是
        因為製作警訊筆錄之警員未到現場，所製作筆錄時弄錯
        所致等語（見本院更二審卷第59頁反面至第60頁），顯
        見被告犯案當時，除手持制式手槍（內有彈匣1 個及子
        彈15顆）外，另於身上斜背墨綠色背包內尚有彈匣1 個
        （內裝子彈6 顆）無誤，且扣案證物，經本院更二審調
        取查證，確有2 個彈匣及15顆子彈無誤，且2 個彈匣式
        樣相同，均可裝入扣案手槍內，亦經本院前審勘驗屬實
        （見92年2 月21日勘驗筆錄，附於本院更二審卷第44頁
        ）。而本案手槍係義大利貝瑞塔廠製口徑9mm 制式半自
        動手槍，機械性能良好，送鑑子彈18顆，均係9mm 制式
        子彈，可供上述槍枝裝填發射（試射3 顆），認均具殺
        傷力，此有內政部警政署刑事警察局90年5 月3 日刑鑑
        字第55687 號鑑驗通知書1 紙在卷可稽（見偵查卷第36
        之1 頁），並經本院調取查證，復於審判期日提示命被
        告辨認無訛，可認被告確於本案中共擊發三槍，其中除
        第一槍係為嚇阻行員而對空鳴槍外，其餘二槍均係朝人
        （鄭君威、曹永忠）近距離射擊，此亦據證人鄭君威、
        陳志湩、陳邦偉、葉錦東、湯哲維證述在卷，事證極為
        明確。
    Ｂ、第二槍及第三槍相隔時間之認定：
        證人湯哲維於本院更二審雖證稱：是聽到連續兩聲槍聲
        ，距離很近，相距1 秒鐘時間等語（見本院更二審卷第
        29頁），惟被害人鄭君威於本院上訴審證稱：「…踢被
        告的同時，我就手臂中槍了，…約4 、5 秒之後又聽到
        另外一個槍響…」（見本院上重訴字卷第70頁），查證
        人湯哲維是自銀行對面馬路，過馬路來抓被告，因證人
        湯哲維當時正在跑步狀態，就兩聲槍響時間經過的感覺
        ，衡情當不如一直在現場的鄭君威感受明確，徵之前述
        被告陳泰益跌倒後，欲自地上爬起，尚呈重心不穩之際
        ，值鄭君威趨前向其踢了一腳，遂對鄭君威射擊，因重
        心不穩失去準頭，乃僅射中鄭君威之左手臂，同時間曹
        永忠因自被告背後抱住被告，並與被告搶槍，被告再度
        開槍，其間包括搶槍之動作，顯見被告並非接續開槍甚
        明，堪認被害人鄭君威所述第二槍及第三槍相隔4 、5
        秒較與事實相符，可以採信。
  （５）被告連續殺人犯意之認定：
    Ａ、被告主觀具有殺人犯意：
        被告於本院審理中雖辯以其當時被打倒在地，有4 、5
        個人過來打，其手腳被抓住，鄭君威是其被打倒在地時
        ，可能有擊發到槍枝，其確實有扣板機，但不是對他扣
        板機，而是不管何人其就扣板機；曹永忠部分，是其被
        打倒在地，槍枝在其手上，是其擊發的，但沒有要殺死
        他，只是想威嚇而已。然查持槍近距離朝人射擊，尤其
        係朝人頭部或上半身（人體上半身有心臟、肺臟等重要
        器官）近距離開槍射擊，足以使人死亡，此為一般人所
        共認，亦為被告所知悉，而被告於偵查中亦供承其知道
        手槍隨時可能擊發會射到他人，在出發前已將手槍上膛
        ，且並未關保險等語（見偵查卷第36之24頁），則其明
        知所持之制式手槍火力強大，且已上膛並打開保險，槍
        枝處於隨時可擊發之狀態，只要一扣板機，子彈擊發即
        會殺傷他人，竟為脫免逮捕，於與人扭打之近距離間，
        仍決意開槍朝人射擊，促使其可預見之結果（鄭君威受
        有左手臂肱骨粉碎性骨折而殺人未遂、曹永忠則因頭部
        貫穿傷致中樞神經休克死亡）之發生，此種明知故犯之
        心態即為直接故意，足證被告主觀具有殺人之犯意甚明
        。
    Ｂ、被告係連續殺人：
        按刑法連續犯成立，主觀上須基於一個概括犯意，客觀
        上須先後數行為，逐次實施而具連續性，侵害數個同性
        質之法益，其每一前行為與次行為，依一般社會健全觀
        念，在時間差距上，可以分開，在刑法評價上，各具獨
        立性，每次行為皆可獨立成罪，構成同一之罪名，始足
        當之；如數行為於同時同地或密切接近之時地實施，侵
        害同一之法益，各行為之獨立性極為薄弱，依一般社會
        健全觀念上，難以強行分開，在刑法評價上，以視為數
        個舉動之接續施行，合為包括之一行為予以評價，較為
        合理，則屬接續犯，而為包括之一罪。本件被告因所騎
        之機車撞及停放在旁之機車而棄車逃跑，該銀行之襄理
        曹永忠隨之追趕被告，於緊追至毗鄰銀行外巷子口處，
        自後抱住被告，與之發生扭打糾纏，且呈半蹲狀態僵持
        之姿，而正在銀行旁之早餐店洗拖把之鄭君威見狀亦持
        拖把丟擲並上前腳踢被告，被告為脫免逮捕，竟當場萌
        生殺人之概括犯意，先朝鄭君威之上半身射擊一槍，惟
        僅射中鄭君威之左手，致其受有左手臂肱骨粉碎性骨折
        ，而未遂，繼為掙脫曹永忠從後之環抱，復承前殺人之
        概括犯意，以右手舉槍往後，槍口微仰，對著緊貼在其
        頭部後方，曹永忠臉部右顴部位射擊，致子彈自右顴部
        入自右至左，自下而上，經臚內出於左頂部，經於同日
        13時許送至馬偕紀念醫院時已呈死亡（腦死）狀態，而
        於同年4 月24日上午4 時45分宣告死亡，則被告一次殺
        人未遂（鄭君威）、一次殺人既遂（曹永忠），時間先
        後可分，侵害二個法益，均可獨立成罪，揆之上開說明
        ，即應成立殺人罪之連續犯。
    綜上，被告上開所辯無非事後飾卸之詞，不足採信，其強盜
    而故意殺人犯行，罪證已臻明確，應依法論科。至上開目擊
    證人雖歷次證述情節未見完全一致，惟就被告於強盜後自銀
    行跑出，曾擊發一槍，隨即遭人以計程車追撞，復遭人分持
    「請勿停車」鐵架及拖把等物丟打，並為鄭君威腳踢，為曹
    永忠自後抱住，而當場擊發二槍，射中鄭君威及曹永忠之身
    體等基本事實並無不同，且衡諸社會經驗判斷，一般人對於
    一件事情經過一段時日後之陳述，或因時間點之不同，而有
    行為進程混淆之現像，或因角度差，而有手法姿勢略顯歧異
    之情形，或因情況緊急，就聽到槍聲時間經過的快慢，感受
    不同，本就難期前後所述細節均完全一致之說辭，惟並不影
    響於前開強盜而故意殺人之認定，併予指明。
三、法律之比較適用：
（一）查被告行為後，懲治盜匪條例業經廢止，刑法第328 條、
      第332 條並經同日修正，均於91年1 月30日經總統公布，
      於同年2 月1 日生效。又懲治盜匪條例雖經廢止，但因廢
      止該條例之同時，已修正刑法相關法條，立法目的旨在以
      修正後之刑法相關法條取代該條例部分相關法條，且因該
      條例廢止前，與新修正之刑法相關法條，均有刑罰規定，
      就此而言，自屬刑法第2 條第1 項所謂之行為後法律之變
      更，參酌最高法院25年上字第267 號、28年上字第2397號
      、51年台上字第2179號判例意旨，自應就被告行為時有效
      之懲治盜匪條例第2 條第1 項第6 款與裁判時之修正後刑
      法第332 條第1 項之規定為新舊法之比較（最高法院91年
      度台上字第5515號判決採同一見解），而適用較有利於被
      告之修正後刑法第332 條第1 項之規定。
（二）又被告行為後，刑法及刑法施行法部分條文業於94年2 月
      2 日修正公布，並於95年7 月1 日生效。本次刑法修正之
      比較新舊法，應就罪刑有關之共犯、未遂犯、想像競合犯
      、牽連犯、連續犯、結合犯，以及累犯加重、自首減輕暨
      其他法定加減原因（如身分加減）與加減例等一切情形，
      綜其全部罪刑之結果而為比較（最高法院95年5 月23 日
      95年度第8 次刑庭會議決議參照）。經查：
  １、修正前刑法第64條第2 項原規定：「死刑減輕者，為無期
      徒刑，或為15年以下12年以上有期徒刑」，而修正前刑法
      第65條第2 項原規定：「無期徒刑減輕者，為7 年以上有
      期徒刑」，於本次修正後刑法第64條第2 項規定：「死刑
      減輕者，為無期徒刑」，而修正後刑法第65條第2 項則規
      定：「無期徒刑減輕者，為20年以下15年以上有期徒刑」
      ，比較新、舊法適用結果，修正後分別將刑法第64條第2
      項、第65條第2 項之死刑、無期徒刑減輕規定，由「為無
      期徒刑，或為15年以下12年以上有期徒刑」、「為7 年以
      上有期徒刑」，提高為「為無期徒刑」、「為20年以下15
      年以上有期徒刑」，是修正後之規定並非較有利於被告。
  ２、修正前刑法第56條連續犯之規定，於本次修正後業已刪除
      ，本件被告一次殺人未遂（就鄭君威部分）、一次殺人既
      遂（就曹永忠部分），依修正前刑法第56條之規定應論以
      一連續殺人既遂罪，並與強盜既遂部分相結合而成立強盜
      而故意殺人罪一罪，惟若依修正後現行法律之規定，被告
      上開殺人既遂部分與強盜既遂部分相結合成立強盜而故意
      殺人罪後，尚須與上開殺人未遂部分分論併罰（按：殺人
      未遂部分無從與強盜既遂部分相結合，應予分別論罪，有
      最高法院91年度台上字第7119號判決可資參照），是修正
      後之規定並非較有利於被告。
  ３、綜上，揆諸前揭最高法院決議及現行刑法第2 條第1 項之
      規定，綜合本件被告全部罪刑之結果而為比較，以被告行
      為時即修正前刑法之規定對被告較為有利，本件自應適用
      被告行為時即修正前刑法之相關規定。至刑法第55條關於
      想像競合犯之規定，於95年7 月1 日修正施行後增列第55
      條但書，乃法理之明文化，非法律之變更，並無有利或不
      利之情形，自不生新舊法比較之問題，應依一般法律適用
      原則，適用裁判時法，有最高法院95年度第21次刑事庭會
      議決議可資參照，附此敘明。
四、按強劫（強盜）而故意殺人，為結合犯之一種，只須殺人與
    強劫（強盜）行為間，有犯意之聯絡，即行成立。舉凡利用
    基本犯罪之時機，而起意為其他犯罪，二者間有所關連，即
    可成立結合犯。至他罪之意思，不論起於實施基本行為之初
    ，即為預定之計畫或具有概括之犯意，抑或出於實施基本行
    為之際，而新生之犯意，亦不問其動機如何？只須二行為間
    具有密切之關連，事實之認識，即可認與結合犯之意義相當
    ，即其成罪並不以二者均出於預定之計畫為必要，僅須發生
    在時間上有銜接性，地點上具關連性即可，初不問係先劫後
    殺或先殺後劫，均足構成本罪（最高法院92年度台上字第12
    31號、86年度台上字第4970號判決參照）。本件被告持槍進
    入台北國際商銀中興分行搶得現鈔後，即跨越櫃台出去，跑
    至門口時，撞見行員陳志湩，為嚇阻而持槍對空擊發一槍，
    旋跑至門外停放機車處，適葉錦東駕營小客車在銀行外候客
    ，見狀立即加速衝撞，此時行員陳邦偉亦持鐵架擲向被告，
    惟未打中，被告亦因所騎機車撞及停放在旁之機車而棄車逃
    跑，而為曹永忠抱住，先後舉槍對持拖把丟擲並上前腳踢之
    鄭君威射擊一槍，又對曹永忠射擊一槍，均如前述，足見被
    告所為強盜及殺人，具有事實之認識，二者間在時間上有銜
    接性，並在地點上具關聯性，可認與強盜而故意殺人結合犯
    之意義相當。是核被告所為，係犯刑法第332 條第1 項之強
    盜而故意殺人罪。被告持前開制式槍、彈至國際商銀中興分
    行喝令銀行內行員不准動，並高舉槍枝，至使行員不能抗拒
    ，而強盜財物得手，乃以一行為，侵害數法益，為想像競合
    犯，應從一強盜既遂罪論處。又被告於強盜財物得手之際，
    為脫免逮捕，而當場起意殺人，連續開槍射擊鄭君威及曹永
    忠二人，分別致鄭君威受有左手上臂左肱骨粉碎性骨折（未
    致死亡）及曹永忠因頭部貫穿傷致中樞神經休克死亡，被告
    一次殺人未遂（鄭君威）、一次殺人既遂（曹永忠），時間
    先後可分而緊接，犯罪構成要件復相同，顯係基於概括犯意
    為之，為連續犯，應論以一連續殺人既遂罪，且與其所犯上
    開強盜既遂罪有結合犯之關係，成立強盜而故意殺人罪一罪
    ，應依刑法第332 條第1 項之規定論處。公訴意旨認被告為
    強劫財物而殺人，所為係犯懲治盜匪條例第2 條第1 項第6
    款之罪嫌，起訴法條尚有未洽，允宜變更。至被告所擊發之
    第一顆子彈，係對空鳴槍，當係強盜過程中之恫嚇被害人之
    部分強盜行為，應無殺人犯意，併此敘明。又按「自第一審
    繫屬日起已逾8 年未能判決確定之案件，除依法應諭知無罪
    判決者外，經被告聲請，法院審酌下列事項，認侵害被告受
    迅速審判之權利，情節重大，有予適當救濟之必要者，得酌
    量減輕其刑：一、訴訟程序之延滯，是否係因被告之事由。
    二、案件在法律及事實上之複雜程度與訴訟程序延滯之衡平
    關係。三、其他與迅速審判有關之事項」，刑事妥速審判法
    第7 條定有明文。查被告前經本院前審判處無期徒刑，法院
    依法應依職權上訴，惟本件竟誤送執行，致訴訟程序未能持
    續進行，此訴訟程序之延滯，明顯屬法院之過失，非被告行
    為所致，且本案為單一強盜殺人案件，被告已自白犯罪過程
    ，且有多名現場目擊證人到案說明，在法律及事實上均屬單
    純而不複雜，而本件自90年7 月3 日繫屬法院迄今已逾10年
    ，侵害被告之速審權，情節核屬重大，有予適當救濟之必要
    ，爰依被告聲請，依法減輕其刑。
五、對原判決之評價：
（一）原審就被告關於強劫而故意殺人部分據以論罪科刑固非無
      見，惟被告行為後，懲治盜匪條例業經廢止，刑法第328
      條、第332 條並經同日修正，均於91年1 月30日經總統公
      布，於同年2 月1 日生效，另刑法及刑法施行法部分條文
      復於94年2 月2 日修正公布，並於95年7 月1 日生效，原
      判決未及比較適用；又強盜而故意殺人罪，係結合強盜與
      故意殺人二罪，而成立另一個獨立罪名之犯罪，即學說上
      所稱之結合犯，是強盜而故意殺人結合犯意之有無，為該
      當犯罪構成要件之事實，自亦應於判決之事實欄為明白之
      記載，並於理由內詳予認定，原審對被告是否具有強盜而
      故意殺人之結合犯意，未加審認，即依強盜而故意殺人處
      斷，其適用法令失所依憑；另扣案彈匣為2 個，並非1 個
      ，原審認彈匣為1 個，事實認定有誤；再者，本件被告已
      合於刑事妥速審判法減刑規定，原審未及適用，均有未合
      。被告上訴意旨否認有殺人之意圖，固無足取，檢察官上
      訴意旨以懲治盜匪條例業已於91年廢止，原審未及比較適
      用，指摘原判決不當則為有理由，且原判決既有前揭可議
      之處，自屬無可維持，應由本院將原判決此部分及所定執
      行刑撤銷改判。
（二）爰審酌被告持制式槍、彈至銀行強盜財物，並於強盜得手
      之際，為脫免逮捕而故意殺人，嚴重危害社會治安，且剝
      奪他人無可回復之寶貴生命，造成被害人家庭破碎，且未
      賠償被害人，惟被告並非一進銀行即對人開槍，係於強盜
      得手後，為脫免逮捕情急下對人開槍，與純為奪財，犯罪
      一開始即完全不顧人命兇惡之徒手段不同，並酌以被告於
      犯本案前，並無不良素行，此有本院被告全國前案紀錄表
      附卷可憑，品行尚可，此次被告係因負債累累，生活困窘
      ，且遭地下錢莊逼債等情，此經證人即債權人江志強、前
      妻林曉君、小姨子林曉鳳到庭分別供明於卷（見本院更三
      審卷第62、81至82、104 頁），其一時失慮挺而走險之犯
      罪動機、生活狀況及其他一切情狀，量處如主文第2 項所
      示之刑，以昭炯戒。
（三）查CIG-482 號重機車，雖係登記為穎嘉服裝材料有限公司
      所有，然負責人為被告等情，有車號查詢重型機車車籍表
      1 紙及公司基本資料查詢表1 紙附卷可證（見偵查卷第36
      之2 、36之41頁），被告於本院前審調查時供稱：安全帽
      是買CIG-482 號重機車時所附贈，機車是其出錢買，但掛
      公司名義等語（見本院更二審卷第78頁），機車既是被告
      出資所購買，僅登記名義為公司所有，故安全帽仍應認屬
      被告所有之物無誤；至於花色口罩1 個，被告於警訊及偵
      審中雖供稱：是伊兒子使用等語，惟被告於本院前審調查
      時稱：是伊買的，只不過是給伊兒子使用等語，按被告兒
      子未滿6 歲，從而被告供稱為其所購買一詞，尚可採信，
      而白色手套1 雙，為被告所有供犯罪所用之物，業據被告
      供證明確，故就扣案全罩式安全帽1 頂、花色口罩1 個及
      白色手套1 雙，應依法宣告沒收。至墨綠色背包1 個雖係
      供被告犯罪所用之物，惟被告已供明該物非其所有，係「
      松中」交給伊槍彈時，裝槍彈之背包，自不另為沒收之諭
      知。至於扣案手槍1 支、彈匣2 個（為手槍之部分零件）
      及子彈15顆（本扣得18顆，另試射3 發，已經滅失，僅餘
      15顆），係屬違禁物，且係供本案犯罪所用之物，均應依
      法宣告沒收；另扣案之現場射擊後之彈殼3 枚，因已擊發
      ，不具殺傷力，非屬違禁物，且由被告擊發任意棄置於地
      上，已非被告所有，乃不為沒收之諭知。
據上論斷，應依刑事訴訟法第369 條第1 項前段、第364 條、第
299 條第1 項前段、第300 條，刑法第2 條第1 項、第332 條第
1 項、第38條第1 項第1 款、第2 款，刑事妥速審判法第7 條，
判決如主文。
本案經檢察官陳玉珍到庭執行職務。
中    華    民    國   100    年    12    月    1     日
                  刑事第四庭審判長法  官  陳筱珮
                                  法  官  孫惠琳
                                  法  官  楊貴雄
以上正本證明與原本無異。
如不服本判決，應於收受送達後10日內向本院提出上訴書狀，其
未敘述上訴之理由者並得於提起上訴後10日內向本院補提理由書
（均須按他造當事人之人數附繕本）「切勿逕送上級法院」。
                                  書記官  廖純瑜
中    華    民    國   100    年    12    月    1     日
附錄本案論罪科刑法條全文
中華民國刑法第332 條
犯強盜罪而故意殺人者，處死刑或無期徒刑。
犯強盜罪而有下列行為之一者，處死刑、無期徒刑或10年以上有
期徒刑：
一、放火者。
二、強制性交者。
三、擄人勒贖者。
四、使人受重傷者。